臺灣臺中地方法院交通事件裁定　　　　100年度交聲字第265號
原處分機關　交通部公路總局臺中區監理所豐原監理站
異議人即
受處分人　　林挺生
上列異議人即受處分人因違反道路交通管理處罰條例案件，對於
交通部公路總局臺中區監理所豐原監理站於民國100年1月6日所
為之處分（豐監稽違字第裁63-Z00000000號裁決書）聲明異議，
本院裁定如下：
    主    文
原處分關於裁處罰鍰新臺幣肆萬玖仟伍佰元部分撤銷。
前項撤銷部分，林挺生不罰。
    理    由
一、原處分機關略以：異議人即受處分人林挺生（下稱異議人）
    於民國97年12月20日2時28分許，駕駛車牌號碼5J-2313號自
    小客車，在國道1號北上173.8公里處，因「酒後駕車經呼氣
    檢測測值0.59MG/L標準值0.25MG/L超過0.34MG/L（公危）」
    之違規，經內政部警政署國道公路警察局第三警察隊員警以
    公警局交字第Z00000000號違反道路交通管理事件通知單舉
    發。本案因酒駕涉公共危險罪，業經臺灣臺中地方法院檢察
    署緩起訴處分確定，且法務部函釋不起訴處分包括緩起訴處
    分，本站爰依行政罰法第2條第1款、第26條第1項後段但書
    及第2項規定，暨道路交通管理處罰條例第35條第1項第1款
    為裁罰，裁罰鍰新臺幣（下同）4萬9500元，吊扣汽車駕駛
    執照12個月（已執行吊扣），並施以道安講習。逾期則依處
    罰主文規定處分。本案係有關於行政罰法第26條一事不二罰
    適法理疑義。本案業經地方法院檢察署依刑事訴訟法第253
    條之1第1項、第253條之2第1項為緩起訴處分確定，並已支
    付緩起訴處分金額6萬元，該金額是否實質合於廣義刑罰金
    ，而準適用行政罰法第26條第1項前段規定等語。
二、聲明異議意旨略以：異議人酒駕違規案，業經臺灣臺中地方
    法院檢察署檢察官依刑事訴訟法第253條之2規定為緩起訴處
    分，諭知異議人捐款6萬元，惟原處分機關又依道路交通管
    理處罰條例第35條第1項裁罰4萬9500元，有違行政罰法第26
    條一罪不二罰之立法意旨，且行政罰法第26條文並無緩起訴
    處分之規定，為此請求撤銷原處分有關罰鍰部分等語。
三、按汽車駕駛人飲用酒類或其他類似物後，其吐氣所含酒精濃
    度超過每公升0.25毫克，不得駕車；駕駛汽車經測試檢定酒
    精濃度超過標準，處汽車駕駛人罰鍰1萬5000元以上6萬元以
    下，並當場移置保管該汽車及吊扣駕駛執照1年，因而肇事
    致人受傷者，並吊扣駕駛執照2年，道路交通安全規則第114
    條第2款、道路交通管理處罰條例第35條第1項第1款分別定
    有明文。
四、次按行政罰法第26條第1項規定，一行為同時觸犯刑事法律
    及違反行政法上義務規定者，依刑事法律處罰之，但其行為
    應處以其他種類行政罰或得沒入之物而未經法院宣告沒收者
    ，亦得裁處之。此條項係一事不二罰之明文立法，究其立法
    目的，乃在於一行為同時觸犯刑事法律及違反行政法上義務
    規定時，由於刑罰與行政罰同屬對不法行為之制裁，而刑罰
    之懲罰作用較強，故依刑事法律處罰即足資警惕時，即無一
    事二罰而再處行政罰之必要，且刑事法律處罰，由法院依法
    定程序為之，較符合正當法律程序，應予優先適用。但罰鍰
    以外之沒入或其他種類行政罰，因兼具維護公共秩序之作用
    ，為達行政目的，行政機關仍得併予裁處，故為第1項但書
    規定。亦即，一行為同時觸犯刑事法律及違反行政法上義務
    規定時，由於刑罰與行政罰同屬對不法行為之制裁，而刑罰
    之懲罰作用較強，故依刑事法律處罰，即足資警惕時，實無
    再重複處行政罰之必要。但罰鍰以外之沒入或其他種類行政
    罰，因兼具維護公共秩序之作用，為達行政目的，行政機關
    仍得併予裁處。另按同條第2項規定，前項行為如經不起訴
    處分或無罪、免訴、不受理、不付審理之裁判確定者，得依
    違反行政法上義務規定裁處之。亦即，行為人之同時觸犯刑
    事法律及行政法上義務之行為，若已經刑事部分為不起訴處
    分、無罪、免訴、不受理、不付審理之裁判確定者，則無上
    開立法理由所述行為已受刑事處罰，不應就同次行為而受二
    次處罰之情形。惟行政罰法第26條第2項所謂「行為如經不
    起訴處分或無罪、免訴、不受理、不付審理之裁判確定者」
    之意涵為何？是否包括檢察官以一定負擔為條件所為之緩起
    訴處分在內？按(一)依文義解釋，行政罰法第26條第2項僅
    明文列舉得再為行政裁罰之事由僅有不起訴處分、無罪、免
    訴、不受理、不付審理裁判確定之五種類型，且無概括條款
    規定其他得與上述五種刑事裁判等量齊觀之類型，是基於明
    示其一排斥其他之法理，不應擴張解釋包含緩起訴處分確定
    之類型。(二)依據緩起訴處分制度之本質，為介於起訴及微
    罪職權不起訴間之緩衝制度設計，其具體效力依刑事訴訟法
    第260條規定，於緩起訴處分期間屆滿未經撤銷者，非有同
    條第1款或第2款情形之一不得對於同一案件再行起訴，即學
    理上所稱實質確定力，足見在緩起訴期間內，尚無實質確定
    力可言（最高法院94年台非字第215號、95年台非字第284號
    判決意旨參照），故觸犯刑事法律之犯罪行為符合緩起訴要
    件者，雖經檢察官為緩起訴處分而暫緩起訴，然仍係認被告
    行為有犯罪嫌疑，始予暫緩起訴，並得課以被告一定之負擔
    或指示，此與不起訴處分係因犯罪嫌疑不足或其他原因，不
    得附條件或負擔，仍顯有不同，故緩起訴處分與不起訴處分
    之性質有異，行政罰法第26條第2項並未明列緩起訴處分，
    自不宜擴張解釋。(三)就附負擔之緩起訴處分對異議人所產
    生之法律效果，檢察官依刑事訴訟法第253條之2第2項規定
    為緩起訴處分，課以被告金錢給付、勞務提供及處遇措施者
    ，此等處分名義上雖非刑罰，仍是一種特殊之處遇措施，性
    質上已係實質制裁，造成被告財產減少、自由及人性尊嚴限
    制或義務增加等權利上不利之影響，是此類「特殊之處遇措
    施」性質上當屬干預人民自由之處分，實與刑事制裁無異。
    足見，行政罰法第26條第2項所謂未處以刑事處罰之意涵，
    並不包括檢察官以一定負擔為條件而對異議人所為之緩起訴
    處分，至為明確。
五、經查，異議人於上開時、地，駕駛前揭自小客車，因酒精濃
    度超過規定標準（經測定酒精值0.59MG/L）違規，為警以其
    違反道路交通管理處罰條例第35條第1項第1款規定，以公警
    局交字第Z00000000號舉發違反道路交通管理事件通知單當
    場開單告發等事實，為異議人所自承，且有舉發違反道路交
    通管理事件通知單影本1紙在卷可憑。而異議人於前揭時、
    地酒駕違規，除構成道路交通管理處罰條例第35條第1項第1
    款之交通違規事由外，亦已合於刑法第185條之3服用酒類不
    能安全駕駛動力交通工具而駕駛罪之構成要件，臺灣臺中地
    方法院檢察署檢察官於斟酌異議人之犯後態度及公共利益之
    維護後，認以緩起訴處分為適當，乃以97年速偵字第5200號
    為緩起訴處分，並於處分書中載明緩起訴期間為2年，異議
    人應於收受緩起訴處分命令通知書之日起2個月內，向財團
    法人伊甸社會福利基金會支付6萬元。異議人已於98年2月2
    日繳足上開款項，且緩起訴期滿未據撤銷等情，有前揭執行
    緩起訴處分命令通知書、臺灣高等法院臺中分院檢察署98年
    度上職議字第260號處分書、臺灣高等法院被告前案紀錄表
    、第一商業銀行存款存根聯各1份附卷可稽。準此，本件異
    議人業已繳納緩起訴處分金6萬元，對於性質相同之金錢裁
    罰，已依懲罰作用較強之刑事法律制裁後，即無再依行政罰
    法為相同處罰之理。從而，原處分機關首揭所為裁處「罰鍰
    」之行政裁罰，即有未洽，異議人此部分異議，為有理由，
    自應由本院將原處分機關就此部分之處分予以撤銷，並為不
    罰之諭知。至原處分機關另裁處異議人吊扣汽車駕駛執照12
    個月及施以道安講習部分，於法並無違背，聲明異議意旨並
    未指摘及此，本院即無由就該等處分併予審酌，附此敘明。
據上論斷，應依道路交通管理處罰條例第87條第2項，道路交通
事件處理辦法第19條前段，裁定如主文。
中    華    民    國   100    年    1     月    14    日
                  交通法庭     法  官  林靜芬
以上正本證明與原本無異。
如不服本裁定，應於收受送達後5日內向本院提出抗告狀。（應
附繕本）
                               書記官  黃雅青
中    華    民    國   100    年    1     月    14    日